【裁判字號】    95,簡上,15
【裁判日期】    951218
【裁判案由】    竊佔
【裁判全文】
臺灣宜蘭地方法院刑事判決
公  訴  人  臺灣宜蘭地方法院檢察署檢察官
被      告  甲○○
上列被告因竊盜案件，不服本院簡易庭於中華民國95年2月14 日
所為95年度羅簡字第23號第一審判決（聲請簡易判決處刑案號：
93年度偵字第3744號），提起上訴，本院合議庭認為不宜以簡易
程序進行而改依通常程序逕為第一審判決，判決如下：
    主  文
甲○○無罪。
    理  由
一、公訴意旨略以：甲○○係居住於宜蘭縣蘇澳鎮長安東巷8 號
    ，其基於意圖為自己不法利益之概括犯意，未經土地所有權
    人戊○○、乙○○及丁○○之同意，連續於附表所示之時間
    ，在附圖二I、L、H、F部分搭建建物或堆放雜物，以此方式
    竊佔上開合計為71.12平方公尺之土地。
二、按犯罪事實應依證據認定之，無證據不得認定犯罪事實，刑
    事訴訟法第154條第2項定有明文。再按，犯罪事實之認定應
    憑證據，如未能發現確實之證據，或證據不足以證明，自不
    能以推測或擬制之方法，以為裁判基礎；又犯罪事實所憑之
    證據，無論係直接證據或間接證據，其為訴訟上之證明，須
    於通常一般人均不致有合理懷疑而得確信其為真實之程度，
    始得據為有罪之認定，倘其證明尚未達此程度而有合理懷疑
    時，本諸無罪推定原則，自應為被告無罪之諭知；即便被告
    否認犯罪事實所持之辯解不能成立，除非有確實證據足以證
    明對於被告犯罪已無合理之懷疑外，仍不能遽為有罪之認定
    。
三、檢察官起訴被告涉犯上開罪嫌，無非以告訴人丁○○、戊○○、乙○○之指訴、勘驗筆錄、土地所有權狀、照片及土地
    複丈成果圖等證據，為其推論基礎。訊據被告固坦承有佔用
    告訴人所有附圖二I、L、H、F部分之土地，惟堅詞否認有何
    竊佔犯行，並辯稱：伊長年居住於宜蘭縣蘇澳鎮長安東巷 8
    號，伊與父親李錦源每年都有繳納租金，係有權使用土地，
    即便土地使用權限有爭議，亦屬民事糾紛，其無竊佔故意等
    語。經查：
（一）被告之父親李錦源前於81年10月上旬，將其位於宜蘭縣蘇
      澳鎮長安東巷8號住處，以鋼架改建為2層樓樓房，佔用簡
      繁則、簡林含少、林章熹錦及簡桂蘭等人共有之蘇澳鎮○○段58 地號面積16.081平方公尺（即附圖一所示之A部分
      ），經本院82年度易字第557號判決判處拘役50日，緩刑2
      年確定。惟判決後，李錦源未將房屋拆除，簡繁則、簡林
      含少等土地所有權人亦未另循民事爭訟途徑訴請李錦源拆
      屋還地，反而仍由簡桂蘭及簡鄭阿貴每年輪流收取「地基
      租」，直至88年間簡桂蘭過世後始未再收取，此情除有證
      人即被告之鄰長丙○○於本院之供述外（本院卷第76頁）
      ，復有收據數紙在卷可考（本院卷第9-10頁），嗣李錦源
      過世，將該2 層樓樓房留與被告使用至今。本件告訴人戊○○、林文正及乙○○等人雖指摘被告前開長安東巷8 號
      住處係竊佔其等所有座落於蘇澳鎮○○段58-2地號之土地
      （即附圖二所示I、L部分），然長安段58-2地號係自原58
      地號分割增設之地號，有土地登記謄本在卷可參（發查57
      4號卷第8頁），比對附圖一坐落於58 地號之A部分及附圖
      二坐落於58-2地號之I、L部分，除佔用面積由原先16.081
      平方公尺縮減為15.76 平方公尺外，並未有新的增建部分
      。告訴人丁○○雖指稱被告長安東巷8 號住處應該是座落
      在附圖二之K、N、J、M部分，I、L部分係90年至91年這段
      期間所新建云云（本院卷第72頁），然告訴人戊○○及告
      訴代理人林濱欉於警詢時稱：81年所告訴之土地範圍與現
      所告訴之範圍相同等語（偵3744號卷第71頁），且依告訴
      人丁○○所出示被告住處於81年間搭建鋼架房屋時之照片
      1 紙（本院卷第51頁）及82年間製作之附圖一，相互核對
      ，應認被告長安東巷8號住處部分係坐落在附圖一58 地號
      （即附圖二之58之2 地號）上，是告訴人丁○○指述係坐
      落於59地號上之K、N、J、M，且於90年間新建云云即不可
      採。是I、L部分已為前案82 年度易字第557號判決審理，
      被告承繼、使用先人所遺留、興建之房產，且土地所有權
      人簡桂蘭持續收取「地基租」至87年間，是被告主觀上是
      否有竊佔之故意即非無疑。
（二）告訴人丁○○雖指訴：附圖二H部分係被告於90、91 年間
      興建，F部分則是在92年9月提出告訴前2 個月興建云云（
      本院卷第49頁、第72頁），惟證人即被告之鄰長丙○○於
      本院詰問時稱：當初沒有明確約定承租範圍，但簡桂蘭及
      簡鄭阿貴2 人每年輪流收取租金，收取的金額每戶不同，
      比較大間的房子就收多一點，被告父親李錦源一直都有繳
      納租金，直到簡桂蘭、簡鄭阿貴相繼過世；H、F的部分在
      簡桂蘭去世前就已經存在，簡桂蘭去收租金時應該都有看
      到等語（本院卷第76-77頁、第79 頁）；證人丁○○則證
      稱：伊母親簡桂蘭係於88年間過世等語（本院卷第76頁）
      ，是附圖二H、F部分佔用之事實應非如告訴人丁○○所陳
      係90至92年間始發生云云，而係88年前即有佔據使用之情
      形。簡桂蘭於前開82年度易字第557 號案中亦稱：自伊取
      得土地權利後，每年年底有時候為伊，有時候為伊大嫂簡
      阿貴向李錦源收取地價稅金等語（偵3276號卷第18頁反面
      ）；佐以卷附簡桂蘭、簡鄭阿貴開立之收據數紙（本院卷
      第9-10頁、偵3744號卷二第49-51頁、第53-63頁）可知，
      被告及被告之父親李錦源長期使用附圖二編號I、L部分，
      並每年固定繳交一定之金額與簡桂蘭及簡鄭阿貴，即便未
      有承租範圍之明確約定，被告及李錦源主觀上亦存有定期
      繳納一定金額即可持續使用土地之認知，其2 人除附圖二I
      、L部分外，另使用H、F 部分，此既為簡桂蘭及簡鄭阿貴
      所知悉，復未有反對之表示，而仍持續向李錦源收取費用
      ，此應有默示同意被告家人使用之意，能否謂被告主觀上
      有竊佔之故意即有疑義。
（三）簡桂蘭於前開82 年度易字第557號案中雖稱：伊沒有與李
      錦源訂立租賃契約，每年收取的金額係地價稅云云（偵32
      76號卷第18頁反面及第19頁），然地價稅係土地所有權人
      應自行繳納之稅捐，今土地所有權人將此稅捐負擔轉嫁與
      被告及被告之父親李錦源，並因而獲得免除負擔之利益，
      能否謂其性質非屬租金顯有疑問。又自簡桂蘭開立之收據
      均記載「地基租」3字（本院卷第9、10頁），文義上亦不
      能排除被告將之理解為租金之可能，且土地所有權人每年
      固定收取相當之金額，並允李錦源及被告長期使用，外觀
      上應有租賃或其他使用土地之法律關係存在。又即便簡桂
      蘭僅係土地共有人之一，依土地法等相關規範無單獨處分
      土地之權限，然其向被告及被告父親李錦源收取一定金額
      已有相當時日，其餘土地共有人既未另循民事訴訟途徑救
      濟，自不能無視於被告曾繳納相當金額之事實，遽認其有
      竊佔之故意。
四、綜上所述，被告現住居之處所係承繼父親李錦源遺留之房產
    ，長久以往，均繳納相當金額換取土地之使用，其於原先使
    用之附圖二I、L部分外，另使用H、F部分之情形亦為土地所
    有權人簡桂蘭所知悉，是被告使用附圖二I、L、H、F部分之
    土地非無憑據，其是否有繼續使用土地之權限、土地所有權
    人得否收回土地係屬民事爭議，應另循民事爭訟途徑解決，
    難僅憑告訴人之指訴，遽認被告有竊佔故意，而為有罪之認
    定。是本件不能證明被告犯罪，依法應為被告無罪之諭知。
據上論斷，應依刑事訴訟法第452條、第301條第1 項，判決如主
文。
本案經檢察官吳廣莉到庭執行職務
中    華    民    國    95    年     12    月    18   日
                  刑事第二庭審判長法  官  黃永勝
                                  法  官  陳嘉年
                                  法  官  楊坤樵
以上正本證明與原本無異。
如不服本判決應於收受本判決後10日內向本院提出上訴書狀，其
未敘述上訴理由者，並得於提起上訴後10日內向本院補提理由書
狀(均須按他造當事人之人數附繕本)「切勿逕送上級法院」。
                                  書記官  謝佩欣
中    華    民    國    95    年    12    月    19    日
附表：
附圖一
附圖二


司法院資訊處製作；財團法人民間司法改革基金會備份。
